臺灣臺東地方法院刑事判決
110年度交易字第99號
公  訴  人  臺灣臺東地方檢察署檢察官
被      告  潘昌吉



指定辯護人  本院公設辯護人  丁經岳 
上列被告因公共危險案件，經檢察官提起公訴（110年度偵字第2
980號），本院判決如下：
    主  文
潘昌吉犯不能安全駕駛動力交通工具罪，累犯，處有期徒刑捌月
，並應於刑之執行前，令入相當處所，施以禁戒陸月。
    事  實
一、潘昌吉於民國110年9月13日17時至同時30分間，在臺東縣○○
    市○○街00號1樓住處飲用米酒後，其吐氣所含酒精濃度已達
    每公升0.25毫克以上之程度，竟仍基於酒後駕駛動力交通工
    具之犯意，於同日17時30分後騎乘車牌號碼000-0000號普通
    重型機車而行駛於道路上。嗣於同日17時48分許在臺東縣臺
    東市開封街與傳廣路交岔路口，因其變換車道未打方向燈之
    違規而為警攔查，並於同日17時54分許對潘昌吉施以吐氣酒
    精濃度測試，測得其吐氣所含酒精濃度達每公升1.08毫克，
    始查悉上情。
二、案經臺東縣警察局臺東分局報告臺灣臺東地方檢察署檢察官
    偵查起訴。
    理  由
壹、證據能力：
    本判決所引用被告潘昌吉以外之人於審判外之言詞或書面陳
    述，雖均屬傳聞證據，惟檢察官、被告及辯護人於本院審判
    程序均同意作為證據【見本院110年度交易字第99號卷（下
    稱本院卷）第208頁】，本院審酌上開證據資料作成時之情
    況，尚無違法不當及證明力明顯過低之瑕疵，認為以之作為
    證據應屬適當，揆諸刑事訴訟法第159條之5第1項規定，均
    有證據能力。又本判決其他引用資以認定事實所憑之非供述
    證據，並無證據證明係公務員違背法定程序所取得，依刑事
    訴訟法第158條之4反面解釋，亦有證據能力。
貳、實體部分
一、上揭犯罪事實，業據被告於警詢、偵查、本院準備程序及審
    理中坦承不諱，復有飲酒時間確認單、臺東縣警察局道路涉
    嫌公共危險案當事人酒精測定紀錄表、財團法人台灣商品檢
    測驗證中心呼氣酒精測試器檢定合格證書、臺東縣警察局舉
    發違反道路交通管理事件通知單、刑案現場測繪圖、車輛詳
    細資料報表、公路監理電子閘門汽車駕駛人資料各1份、警
    察密錄器影像光碟1片及刑案現場照片2張（見偵卷第23-39
    頁及第91頁）在卷可佐，足認被告之任意性自白與事實相符
    ，應堪採信。從而，本案事證明確，被告犯行洵堪認定，應
    予論科。
二、論罪科刑：
  ㈠查被告行為後，刑法第185條之3業於111年1月30日修正生效
    。修正前同條第1項之法定刑為「2年以下有期徒刑，得併科
    新臺幣（下同）20萬元以下罰金」，修正後同條第1項法定
    刑變更為「3年以下有期徒刑，得併科30萬元以下罰金」。
    茲因修正後規定提高有期徒刑及得併科罰金之上限，而非有
    利於被告，依刑法第2條第1項前段規定，應依修正前之規定
    論處。是核被告所為，係犯修正前刑法第185條之3第1項第1
    款之吐氣所含酒精濃度達每公升0.25毫克以上而駕駛動力交
    通工具罪。
  ㈡被告構成累犯，且經本院裁量予以加重其刑：
　⒈被告前有多次酒後駕車之公共危險前科，最近1次於107年間
    因公共危險案件，經本院以107年度交簡字第18號判決判處
    有期徒刑6月確定，於108年4月2日因縮短刑期執行完畢出監
    ，有臺灣高等法院前案紀錄表附卷可參，其於有期徒刑執行
    完畢5年內再犯本件有期徒刑以上之罪，為累犯，要屬無疑
    。
　⒉按關於檢察官就累犯之舉證方法，倘法院依文書證據之調查
    方式宣讀或告以要旨後，被告及其辯護人並不爭執被告前案
    紀錄表記載內容之真實性，乃再就被告是否應加重其刑之法
    律效果，於科刑階段進行調查及辯論，始憑以論斷被告於本
    案構成累犯並裁量加重其刑者，即難認有何違法【最高法院
    111年台上字第3405號判決意旨可參（此判決係於該院大法
    庭裁定後，另就事實審之審判程序關於累犯證據調查程序予
    以說明）】。本件經檢察官於起訴書敘明被告為累犯，本院
    於審判程序業已踐行前揭前案紀錄表之證據調查程序，被告
    及辯護人並未爭執其真實性，檢察官於對被告全國紀錄表表
    示意見時亦陳明：被告之前涉犯酒駕，經臺東地方法院以10
    7 年度交簡字第18號判處有期徒刑6個月確定，後再犯本案
    ，屬累犯等語，被告及辯護人對此並無意見（見本院卷第21
    0頁），且檢察官亦具體求處加重刑責。
　⒊查刑法之累犯制度，業經司法院大法官會議釋字第775號解釋
    認定並未違憲，然該解釋意旨亦認「刑法第47條第1項關於
    累犯加重之規定，係不分情節，基於累犯者有其特別惡性及
    對刑罰反應力薄弱等立法理由，一律加重最低本刑，於不符
    合刑法第59條所定要件之情形下，致生行為人所受之刑罰超
    過其所應負擔罪責之個案，其人身自由因此遭受過苛之侵害
    部分，對人民受憲法第8條保障之人身自由所為限制，不符
    憲法罪刑相當原則，牴觸憲法第23條比例原則。於此範圍內
    ，有關機關應自本解釋公布之日起2年內，依本解釋意旨修
    正之。於修正前，為避免發生上述罪刑不相當之情形，法院
    就該個案應依本解釋意旨，裁量是否加重最低本刑」。亦即
    ，刑法第47條第1項規定之「應」加重最低本刑（即法定本
    刑加重），於刑法修正完成前，應暫時調整為由法院「得」
    加重最低本刑（即法官裁量加重），法院於量刑裁量時即應
    具體裁量審酌前案（故意或過失）徒刑之執行完畢情形（有
    無入監執行完畢、是否易科罰金或易服社會勞動而視為執行
    完畢）、5年以內（5年之初期、中期、末期）、再犯後罪（
    是否同一罪質、重罪或輕罪）等，綜合判斷累犯個案有無因
    加重本刑致生行為人所受的刑罰超過所應負擔罪責之情形。
    查本案被告有多次酒後駕車之前科，又於上開累犯案件執行
    完畢未滿3年即再犯本案，足見其對刑罰反應力甚為薄弱，
    自有再受較重矯治之必要，爰予加重其刑。
　㈢爰審酌被告飲酒後吐氣所含酒精濃度已達每公升1.08毫克，
    已超出法定標準值甚多，仍無視其他用路人安全，執意騎乘
    機車，製造公共危險，所為應予非難。又審酌被吿坦承犯行
    之犯後態度。以及審酌被告除前揭構成累犯之前科紀錄外，
    另有多次不能安全駕駛之前科紀錄，本案為被告第7次犯酒
    後不能安全駕駛犯罪（不計入前揭構成累犯之該次），被告
    屢屢酒駕，多次經有期徒刑之執行仍未見悔悟，完全無視他
    人生命安全，素行不佳。暨審酌被告於本院審理時所供述之
    教育程度、職業、家庭經濟狀況等一切情狀（見本院卷第21
    1-212頁），量處如主文所示之刑，以示懲儆。
三、保安處分部分：
　㈠因酗酒而犯罪，足認其已酗酒成癮並有再犯之虞者，於刑之
    執行前，令入相當處所，施以禁戒。前項禁戒期間為一年以
    下。但執行中認無繼續執行之必要者，法院得免其處分之執
    行。刑法第89條定有明文。禁戒處分係法定之保安處分類型
    ，而保安處分係對受處分人將來之危險性所為之處置，以達
    教化與治療之目的，為刑罰之補充制度。我國現行刑法採刑
    罰與保安處分之雙軌制，要在維持行為責任之刑罰原則下，
    為強化其協助行為人再社會化之功能，以及改善行為人潛在
    之危險性格，期能達成根治犯罪原因、預防犯罪之特別目的
    。保安處分之措施亦含社會隔離、拘束身體自由之性質，其
    限制人民之權利，實與刑罰同，本諸法治國家保障人權之原
    理及刑法之保護作用，其法律規定之內容，應受比例原則之
    規範，使保安處分之宣告，與行為人所為行為之嚴重性、行
    為人所表現之危險性，及對於行為人未來行為之期待性相當
    （司法院大法官釋字第471號解釋參照）。
　㈡查被告如前所述至本案已累計多次不能安全駕駛致交通危險
    犯行，被告屢經刑事處罰仍多次再犯，可見單純處以刑罰對
    其行為約束有限，故本院委請臺北榮民總醫院臺東分院對被
    告是否酒精成癮而有再犯之虞乙節進行鑑定，結果略以：「
    測驗摘要與結論：...此個案仍有顯現出較自我中心的想法
    及被動攻擊傾向，於現實生活中不排除會反覆反芻生活中的
    不適應感而強化對外界的敵意，而採用酒精濫用的方式來逃
    避壓力。目前認知與現實感應可維持一般的社區生活，並無
    明顯失能的現象，但宜進行戒酒處遇或減害治療。十一、精
    神科診斷：酒精依賴。十二、鑑定結果及建議：總結上述潘
    員無明顯精神症狀，目前認知功能與現實感可維持一般的社
    區生活，並無明顯失能的現象，鑑於其反覆於酒後駕車，且
    缺乏戒酒動機有極高的再犯風險，建議於刑之執行前予進行
    戒酒處遇或減害治療。」等語，有臺北榮民總醫院臺東分院
    精神鑑定報告書在卷可參（見本院卷第157-161頁）。再審
    酌本院109年度家護字第20號卷內之成人保護案件通報表、1
    06年度家護字第290號民事通常保護令、108年度家護字第19
    1號民事通常保護令及家庭暴力相對人鑑定報告書、109年度
    家護字第20號民事通常保護令（見該卷宗第23-28頁、第41
    頁、第45-47頁、第135-138頁、第139-143頁），均為被告
    酒後對家人實施家庭暴力，依前揭醫學專業鑑定及上開保護
    令案件中之資料所認被告有酒精依賴及其前科狀況綜合以觀
    ，堪認被告因酒精使用成癮而屢次犯罪，且依其生活環境及
    自我管控能力，難認有戒酒之動機或可能性，容有再犯之虞
    ，自對社會產生相當之危險性，倘不加以治療助其戒除，縱
    然施以刑罰，按其過往科刑經驗，實難以避免其日後再度酒
    後駕駛動力交通工具，故本院認被告有施以禁戒處分之必要
    ，爰依刑法第89條第1項、第2項前段規定，併諭知被告於刑
    之執行前，應入相當處所施以如主文所示期間之禁戒保安處
    分，以期被告能戒除酒癮，避免再犯，俾維護社會公共安全
    。
　㈢至被告之辯護人雖為其辯稱：本案現在已經戒酒，且在監執
    行有相當時間，應無再予以禁戒處分之必要等語（見本院卷
    第211頁），然本院參酌上開鑑定報告意見及被告前歷多次
    不能安全駕駛致交通危險案件之偵、審程序，且被告前已多
    次入監服刑，失去自由均未能導正其酒駕惡習，如果單以保
    護管束等方式監督被告戒酒，難以期待被告可以達成戒酒目
    標。況其出監後之生活環境亦難期待被告有戒酒之能力及動
    機等情以觀，被告仍有高度再犯相同不能安全駕駛致交通危
    險案件之虞，是除令其負擔相關刑責外，尚有加以預防矯治
    之必要，俾助被告戒斷其酒精依賴，改善其身心狀況，並提
    高刑罰執行之效果，以利於執行完畢後，回歸正常之社會生
    活，故被告之辯護人此部分所辯，尚難憑採。
　㈣另如被告施以禁戒處分期間，經醫療院所評估其酒精使用障
    礙症已有改善，無繼續執行之必要，得由檢察官依刑事訴訟
    法第481條第1項、刑法第89條第2項但書規定，聲請法院免
    除繼續執行，附此敘明。
據上論斷，應依刑事訴訟法第299條第1項前段（依刑事裁判精簡
原則，僅記載程序法條文），判決如主文。
本案經檢察官林永提起公訴，檢察官林靖蓉、陳金鴻到庭執行職
務。　
中　　華　　民　　國　　111 　年　　10　　月　　18　　日
               刑事第三庭    法  官  邱奕智
以上正本證明與原本無異。
如不服本判決應於收受送達後20日內向本院提出上訴書狀，並應
敘述具體理由；其未敘述上訴理由者，應於上訴期間屆滿後20日
內向本院補提理由書（均須按他造當事人之人數附繕本）。「切
勿逕送上級法院」。告訴人或被害人對於本判決如有不服，請書
具不服之理由狀，請求檢察官上訴者，其上訴期間之計算係以檢
察官收受判決正本之日期為準。　　　　　　 
                             書記官  陳美鄉
中　　華　　民　　國　　111 　年　　10　　月　　19　　日
論罪科刑法條：修正前刑法第185條之3第1項第1款
修正前刑法第185條之3
駕駛動力交通工具而有下列情形之一者，處二年以下有期徒刑，
得併科二十萬元以下罰金：
一、吐氣所含酒精濃度達每公升零點二五毫克或血液中酒精濃度
    達百分之零點零五以上。
二、有前款以外之其他情事足認服用酒類或其他相類之物，致不
    能安全駕駛。
三、服用毒品、麻醉藥品或其他相類之物，致不能安全駕駛。
因而致人於死者，處三年以上十年以下有期徒刑；致重傷者，處
一年以上七年以下有期徒刑。
曾犯本條或陸海空軍刑法第五十四條之罪，經有罪判決確定或經
緩起訴處分確定，於五年內再犯第一項之罪因而致人於死者，處
無期徒刑或五年以上有期徒刑；致重傷者，處三年以上十年以下
有期徒刑。